【裁判字號】    99,訴,73
【裁判日期】    990527
【裁判案由】    退還稅款
【裁判全文】
臺中高等行政法院判決
                                        99年度訴字第73號
                                     99年5月20日辯論終結
原      告  甲○○

輔  佐  人  丙○○
被      告  財政部臺灣省中區國稅局
代  表  人  乙○○
訴訟代理人  丁○○
訴訟代理人  戊○○
上列當事人間因退還稅款事件，原告不服財政部中華民國99年1
月18日臺財訴字第09800610290號訴願決定（案號：第09803863
號），提起行政訴訟。本院判決如下︰
    主  文
原告之訴駁回。
訴訟費用由原告負擔。
    事實及理由
一、事實概要：緣原告之父詹炎生於民國（下同）88年1月29日
    死亡，原告及其他繼承人等於88年7月20日辦理遺產稅申報
    ，經被告於88年12月30日核定遺產淨額新臺幣（下同）37,8
    76,541元，應納稅額10,192,258元。原告及其他繼承人不服
    申請復查，主張核定遺產中另有部分土地為農業用地及公共
    設施保留地應予扣除云云，經被告89年10月30日中區國稅法
    字第890061517號復查決定，追認卓蘭鎮○○段2416地號農
    業用地扣除額3,068,887元，及卓蘭鎮○○段332、345、345
    -1地號等3筆土地公共設施保留地扣除額54,450元，變更核
    定遺產淨額34,753,204元，應納稅額9,161,557元，繼承人
    未於法定期間內提起訴願，而告確定，並於90年3月5日繳清
    遺產稅額9,161,557元。嗣原告於94年5月30日具文主張略以
    ，坐落卓蘭鎮○○段462、464地號土地（嗣後經重測分割為
    卓蘭鎮○○街段77、77-1、77-2、79、79-1、79-2、80、80
    -1、80-2、80-3、80-4、80-5等12筆土地）細部計畫尚未完
    成，無法依完成後土地使用分區使用云云，申請退還該部分
    溢繳之遺產稅；經被告所屬苗栗縣分局於94年6月8日以中區
    國稅苗縣一字第0940007750號函復略以，該2筆土地依據苗
    栗縣卓蘭鎮公所（以下簡稱卓蘭鎮公所）88年12月3日八八
    卓鎮建字第10163號函示，已完成細部計畫，可依變更後用
    途使用，不符財政部83年11月29日臺財稅第830625682號函
    釋規定，且系爭事項業經復查決定確定在案等語。嗣繼承人
    於94年12月26日、95年6月7日及95年9月4日申請更正增列公
    共設施保留地扣除額，經核准認列前揭重測分割後之河北街
    段77-1、79-1、79-2、80、80-2、80-3、80-5地號等7筆土
    地為公共設施保留地，更正核定遺產淨額26,714,404元，應
    納稅額6,508,753元。又因卓蘭鎮公所於97年12月17日核發
    卓鎮農字第0970014802號記載系爭河北街段77、77-2及79地
    號等3筆農業用地作農業使用之證明書，原告遂分別於98年2
    月5日及98年5月25日向被告所屬苗栗縣分局申請退還遺產稅
    ，經該分局於98年2月12日以中區國稅苗縣一字第098000151
    4號及98年5月26日以中區國稅苗縣一字第0980006 649號函
    復略以，本案已於94年6月8日以中區國稅苗縣一字第094000
    7750號函復在案。原告不服，提起訴願，經財政部98年10月
    13日臺財訴字第09800446000號訴願決定略以，被告未究明
    是否符合98年1月21日修正公布之稅捐稽徵法第28條及財政
    部98年2月10日臺財稅字第09804505760號函釋「適用法令錯
    誤」之情事，即遽予否准所請，顯有未洽，將原處分撤銷，
    由被告另為處分。案經被告所屬苗栗縣分局於98年10月26日
    中區國稅苗縣一字第0980014585號函重為處分，以本案尚無
    稅捐稽徵法第28條第2項規定之適用為由，否准其申請，原
    告仍表不服，再次提起訴願亦遭決定駁回，遂提起本件行政
    訴訟。
二、本件原告主張：
    (一)依卓蘭鎮公所88年12月3日八八卓鎮字第10163號函復被告
      函文：「主旨：為貴局函查本鎮○○段462及464地號等二
      筆土地編定之卓坪計畫區案，經查該兩筆土地已完成細部
      計畫，可依變更後用途使用，但需先完成市地重劃捐地手
      續後，方可申請建築許可。」該函釋該二筆土地應先依卓
      蘭鎮所所80年7月發布擬定卓蘭都市計畫細部計畫書第五
      章事業及財務計畫第一點及第三點所訂定之開發方式，細
      部計畫區內之公共設施用地均應採用市地重劃方式取得。
      即該區細部計畫雖已發布但需先完成市地重劃及完成捐地
      手續後方可依變更後用途使用。原告於98年3月23日申請
      苗栗縣政府上述土地中有關住宅區部分可否申請核發建照
      ，經苗栗縣政府函覆「‧‧‧完成擬定細部計畫，並已於
      80年8月21日完成發布實施在案，惟尚未完成市地重劃，
      尚無法核發建築執照。」而被告片面認定當時已可依變更
      後用途使用，顯與事實不符。
    (二)綜上所陳，依卓蘭鎮公所出具被告函文文義、卓蘭鎮公所
      發布細部計畫書及苗栗縣政府函覆原告函文，上述土地自
      發布細部計畫迄今仍未完成市地重劃，即無法依變更後用
      途使用而視為農業用地，顯為被告所不察致溢繳稅款，原
      告依稅捐稽徵法第28條提起行政訴訟依法有據。依79年4
      月月19日苗栗縣政府公佈「變更擴大卓蘭都市主要計要（
      第一次通盤檢討）書」，規定選定系爭土地由農業區變更
      為住宅區，並俟細部計畫完成發佈實施後始得發照建築。
      及卓蘭鎮公所80年8月21日發佈擬定卓蘭都市計畫細部計
      畫書第五章事業及財務計畫中，第一點及第三點訂定開發
      方式以市地重劃方式開發，細部計畫區內之公共設施用地
      均應採用市地重劃方式取得。迄今系爭土地雖發布細部計
      畫，惟尚未完成市地重劃，故未完成法定程序發布實施，
      致苗栗縣政府無法核發建築執照，被告片面認定當時已可
      依變更後用途使用，顯與事實不符等情。並聲明求為判決
      撤銷訴願決定及原處分。
三、被告則以：
    (一)按所謂適用法令錯誤，係指所適用之法令與應適用之現行
      法令相違背，或與解釋判例有所牴觸者而言。若僅因嗣後
      法律見解有異，致使課稅標準或計算方式有別時，殊難謂
      為係行為時適用法令錯誤。
    (二)查本件系爭坐落卓蘭鎮○○段462、464地號土地經卓蘭鎮
      公所函復以，卓蘭鎮○○段46 2及464地號土地，經卓蘭
      鎮卓坪計劃區編為住宅區，並於80年8月20日完成細部計
      畫，有卓蘭鎮公所88年12月3日八八卓鎮建字第10163號及
      89年8月17日八九卓鎮建字第7777 號函可稽，核與財政部
      83年11月29日臺財稅第830625682 號函釋規定「在細部計
      畫尚未完成前，且經都市計畫主管機關認定，仍應依原來
      之土地使用分區別管制而視為農業用地」之情形不符，被
      告復查決定乃以系爭土地不符合農業用地免徵遺產稅規定
      而予以駁回，原告未依規定提起訴願，案告確定。原告復
      就已確定之事件再事爭執，核與一事不再理原則有違，自
      為法所不許。
    (三)次查，原告主張系爭河北街段77、77-2及79地號土地應予
      免徵遺產稅，無非係以卓蘭鎮公所97年12月17日核發之卓
      鎮農字第0970014802號農業用地作農業使用證明書，惟本
      件原課稅處分係依行為時有效法令作成，並經被告復查決
      定予以維持之行政處分，並無修正後稅捐稽徵法第28條所
      稱因適用法令錯誤、計算錯誤或其他可歸責於政府機關之
      錯誤等申請退稅之情事。
    (四)又查農業用地經劃定為住宅用地且已發布細部計畫，惟附
      帶規定，應以市地重劃方式開發者，依內政部85年3月25
      日臺內地字第8502754號函釋規定略以，該項附帶規定並
      不具限制建築之法律效力，故已發布細部計畫地區，不宜
      視為「依法不能建築」地區。準此，系爭土地細部計畫既
      已完成，核與財政部84年6月19日臺財稅第840330291號函
      「原符合免稅規定之農業用地，經都市計畫變更為新市鎮
      特定區、住宅區及其他使用分區，在細部計畫尚未完成前
      ，如經都市計畫主管機關會同建管主管機關認定該土地尚
      未能准許依變更後計畫用途使用，而現況仍作農業使用者
      」之規定要件不符，繼承時自無免徵遺產稅之適用。況依
      都市計畫法臺灣省施行細則第16條所定住宅區之使用限制
      ，尚可作其他如停車場、停車站、寄貨站等用途使用，並
      未管制該用地須作農業使用，即無農業發展條例免稅之適
      用，從而是否可取得建築執照，應與系爭土地管制無涉。
      是系爭土地其細部計畫既已完成者，應無農業用地免徵遺
      產稅規定之適用。財政部95年12月14日臺財稅第09504569
      45 0號令釋規定，農業發展條例施行細則第14條之1第2款
      於94年6月12日修正生效，考量其立法沿革及目的，對於
      該條款生效前，已發生符合該條款規定之案件，於該條款
      修正生效日尚未核課或尚未核課確定者，得依本條款規定
      不課徵土地增值稅或免徵遺產稅、贈與稅或田賦。系爭土
      地係屬卓蘭鎮都市計畫細部計畫內土地，其細部計畫已完
      成法定程序，附帶條件以市地重劃方式開發，核屬94年6
      月12日修正生效農業發展條例施行細則第14條之1第2款所
      規定情形，惟本件被繼承人詹炎生遺產稅業經被告於89年
      10月30日中區國稅法字第890061 517號復查決定，繼承人
      未於法定期間內提起訴願，案告確定，依據上開函釋規定
      自不得免徵遺產稅。系爭3筆土地經卓蘭鎮卓坪計劃區編
      定為「住宅區」且細部計畫已完成法定程序，依繼承事實
      發生時財政部83年11月29日臺財稅第830625682號函釋規
      定，非屬農業用地，被告予以核課遺產稅，依當時之法律
      並無違誤，本件自無修正後稅捐稽徵法第28條所稱因適用
      法令錯誤、計算錯誤或其他可歸責於政府機關之錯誤等申
      請退稅之情事。
    (五)本件訴訟利益差異金額為4,829,559元等語，資為抗辯。
      並聲明求為判決駁回原告之訴。
四、兩造之爭點：原告對系爭卓蘭鎮○○街段77、77-2、79地號
    土地得否依稅捐稽徵法第28條第2項規定申請退還已繳納之
    遺產稅？被告於核課系爭土地遺產稅時，有無適用法令錯誤
    情事？
    (一)按「納稅義務人自行適用法令錯誤或計算錯誤溢繳之稅款
      ，得自繳納之日起5年內提出具體證明，申請退還；屆期
      未申請者，不得再行申請。納稅義務人因稅捐稽徵機關適
      用法令錯誤、計算錯誤或其他可歸責於政府機關之錯誤，
      致溢繳稅款者，稅捐稽徵機關應自知有錯誤原因之日起2
      年內查明退還，其退還之稅款不以5年內溢繳者為限。前
      二項溢繳之稅款，納稅義務人以現金繳納者，應自其繳納
      該項稅款之日起，至填發收入退還書或國庫支票之日止，
      按溢繳之稅額，依繳納稅款之日郵政儲金1年期定期儲金
      固定利率，按日加計利息，一併退還。本條修正施行前，
      因第二項事由致溢繳稅款者，適用修正後之規定。前項情
      形，稅捐稽徵機關於本條修正施行前已知有錯誤之原因者
      ，2年之退還期間，自本條修正施行之日起算。」為98年1
      月21日修正公布稅捐稽徵法第28條所明定。次按「農業用
      地經依法律變更為非農業用地，經該法律主管機關認定符
      合下列各款情形之一，並取得農業用地作農業使用證明書
      者，得適用本條例第37條第1項、第38條第1項或第2項規
      定，不課徵土地增值稅或免徵遺產稅、贈與稅或田賦：一
      、依法應完成之細部計畫尚未完成，未能准許依變更後計
      畫用途使用者。二、已發布細部計畫地區，都市計畫書規
      定應實施市○○○○區段徵收，於公告實施市○○○○區
      段徵收計畫前，未依變更後之計畫用途。」為農業發展條
      例施行細則第14條之1所規定。又「農業發展條例施行細
      則第14條之1第2款於94年6月12日修正生效，考量其立法
      沿革及目的，對於該條款生效前，已發生符合該條款規定
      之案件，於該條款修正生效日尚未核課或尚未核課確定者
      ，得依本條款規定不課徵土地增值稅或免徵遺產稅、贈與
      稅或田賦。」、「農業用地經都市計畫變更為新市鎮特定
      區、住宅區或其他使用分區，在細部計畫尚未完成前，如
      經都市計畫主管機關認定，仍應依原來之土地使用分區別
      (或用地別)管制而視為農業用地，其於移轉或繼承時，仍
      有土地稅法第39條之2第1項及農業發展條例第31條規定之
      適用。」分別為財政部95年12月14日臺財稅第0950456945
      0號及83年11月29日臺財稅第830625682號函釋在案。上開
      函釋係財政部基於稅捐稽徵最高主管機關之地位，本於職
      掌為利於執行稅捐稽徵法令所為釋示，與前引法條意旨無
      違，自可資以適用。
    (二)本件原告之父詹炎生於88年1月29日死亡，原告及其他繼
      承人等於88年7月20日辦理遺產稅申報，經被告於88年12
      月30日核定遺產淨額37,8 76,541元，應納稅額10,192,25
      8元。原告及其他繼承人不服，主張核定遺產中另有部分
      土地為農業用地及公共設施保留地應予扣除云云申請復查
      ，經被告89年10月30日中區國稅法字第89006151 7號復查
      決定，追認卓蘭鎮○○段2416地號農業用地扣除額3,068,
      887元，及卓蘭鎮○○段332、345、345 -1地號等3筆土地
      公共設施保留地扣除額54,450元，變更核定遺產淨額34,7
      53,204元，應納稅額9,161,557元，繼承人未於法定期間
      內提起訴願，而告確定，並於90年3月5日繳清遺產稅額9,
      161,557元。嗣繼承人於94年12月26日、95年6月7日及95
      年9月4日申請更正增列公共設施保留地扣除額，經核准認
      列前揭重測分割後之河北街段77-1、79-1、79-2、80、80
      -2、80-3、80-5地號等7筆土地為公共設施保留地，更正
      核定遺產淨額26,714,404元，應納稅額6,508,753元。故
      原告之父詹炎生所有卓蘭鎮○○街段77、77-2、79、80-1
      、80-4地號土地為列入課徵遺產稅之土地。此5筆土地之
      遺產稅於89年10月30日由被告復查決定後，原告未提起訴
      願而告確定。
    (三)原告起訴主張，被告片面認定卓蘭鎮○○街段77、77-2、
      79土地（以下簡稱系爭土地）可依變更後用途使用，與苗
      栗縣政府及卓蘭鎮公所所出具有關證明函文互為抵觸與矛
      盾云云。
      1.經查，按財政部83年11月29日臺財稅第830625682號函
        釋意旨，農業用地經都市計畫變更為新市鎮特定區、住
        宅區或其他使用分區，在細部計畫尚未完成「前」，如
        經都市計畫主管機關認定，仍應依原來之土地使用分區
        別（或用地別）管制而視為農業用地，其於移轉或繼承
        時，仍有土地稅法第39條之2第1項及農業發展條例第31
        條規定之適用。依該函釋意旨，適用該函釋免徵之案件
        須為「在細部計畫尚未完成前」如符合一定條件方可適
        用。而本件上述系爭土地依卓蘭鎮公所及苗栗縣政府函
        文皆述明「已」完成細部計畫，自無上開財政部83年度
        函釋之適用，甚為明確。
      2.次查「至於細部計畫書內有附帶『應以市地重劃方式開
        發，並於市地重劃完成後，始准核發建築執照』規定者
        ，其於依法辦理市地重劃前，如有地主申請建照，應請
        該管地方政府詳予說明辦理市地重劃之目的，以及建築
        可能造成之損害，婉予勸導暫緩申請，以免公私兩受損
        失，但如地主不聽勸導，仍依發布實施之細部計畫申請
        建照時，除有法律之原因外，主管建築機關不得任意拒
        絕。」、「案經函准財政部85年2月16日臺財稅第85006
        3168號函略以『本案已發布細部計畫地區，其都市計畫
        如有應以市地重劃方式開發（或本計畫原則以市地重劃
        方式整體開發），並於市地重劃完成後，始准核發建築
        執照』之附帶規定，依貴部營建署84年12月1日84年營
        署都市字第22179號函說明二所敘略以，附帶規定並不
        具限制建築之法律效力，其於依法辦理市地重劃前，如
        有地主申請建照，則除有法律之原因外，主管機關不得
        任意拒絕。是以，本案已發布細部計畫地區，似不宜視
        為『依法限制建築』或『依法不能建築』地區。本部同
        意上揭財政部意見。」亦由內政部73年8月15日臺內密
        伯營字第3375號函及85年3月25日臺內地字第8502754號
        函釋示明確可參。故本案系爭土地細部計畫既已完成，
        揆諸前揭規定及函釋意旨，繼承時應無免徵遺產稅之適
        用。被告予以核課遺產稅，依當時之法律並無違誤。本
        件自無稅捐稽徵法第28條因適用法令錯誤或計算錯誤而
        應退還溢繳稅款之適用。
    (四)又卓蘭鎮公所97年12月17日核發卓鎮農字第0970014802號
      農業用地作農業使用證明書，係依據94年6月10日增訂之
      農業發展條例施行細則第14條之1第1項第2款規定所核發
      ，依財政部95年12月14日臺財稅第09504569450號函釋意
      旨，對於尚未核課或尚未核課確定案件，得依本條款規定
      不課徵土地增值稅或免徵遺產稅、贈與稅或田賦。惟被繼
      承人詹炎生遺產稅業經被告於89年10月30日中區國稅法字
      第890061517號復查決定，繼承人未於法定期間內提起訴
      願等行政救濟，已告確定。故坐落卓蘭鎮○○段462、464
      地號土地經重測分割為河北街段77、77-2及79地號，雖經
      卓蘭鎮公所出具農業使用證明書，惟本案系屬確定案件，
      自無94年6月10日增訂之農業發展條例施行細則第14條之1
      第1項第2款規定之適用。
五、綜上所述，原告所述並無可採，原處分以本件尚無稅捐稽徵
    法第28條第2項規定之適用，否准原告退稅之申請，並無違
    誤，訴願決定予以維持，亦無不合。原告訴請撤銷，為無理
    由，應予駁回。
六、據上論結，本件原告之訴為無理由，依行政訴訟法第195條
    第1項後段、第98條第1項前段，判決如主文。
中    華    民    國    99    年    5     月    27    日
                臺中高等行政法院第三庭
                          審判長法  官  王  茂  修
                                法  官  林  金  本
                                法  官  莊  金  昌
以上正本證明與原本無異。
如不服本判決，應於判決送達後20日內向本院提出上訴書狀，其
未表明上訴理由者，應於提起上訴後20日內向本院提出上訴理由
書（須依對造人數附具繕本）；如於本判決宣示或公告後送達前
提起上訴者，應於判決送達後20日內補提上訴理由書（須附繕本
）。未表明上訴理由者，逕以裁定駁回。
中    華    民    國    99    年    5     月    27    日
                                書記官  林  昱  妏

司法院資訊處製作；財團法人民間司法改革基金會備份。
